【裁判字號】    89,台上,6358
【裁判日期】    891020
【裁判案由】    重利
【裁判全文】
最高法院刑事判決                              八十九年度台上字第六三五八號
    上訴人  臺灣高等法院臺南分院檢察署檢察官
    被  告  甲○○
右上訴人因被告重利案件，不服臺灣高等法院臺南分院，中華民國八十七年八月十三
日第二審判決（八十七年度上訴字第五二八號，起訴案號：臺灣嘉義地方法院檢察署
八十五年度偵字第一八二五號），提起上訴，本院判決如左：
    主  文
上訴駁回。
    理  由
按最重本刑為三年以下有期徒刑、拘役或專科罰金之罪之案件，經第二審判決者，不
得上訴於第三審法院，刑事訴訟法第三百七十六條第一款定有明文。而案件是否屬於
刑事訴訟法第三百七十六條各款所列之罪，應以起訴書記載之犯罪事實，並視當事人
在第二審言詞辯論終結前，對於罪名有無提出爭執為斷。如當事人原已主張該罪非屬
刑事訴訟法第三百七十六條所列各罪，惟第二審判決仍認係該條所列各罪而為判決時
，始得上訴於第三審法院，此觀諸司法院大法官釋字第六○號解釋意旨即明。本件檢
察官公訴意旨略稱：被告甲○○基於意圖為自己不法所有之概括犯意，自民國八十年
三月間起，透過報紙刊登廣告，自稱「洲仔」，以（○五）0000000號電話為
聯絡工具，從事經營地下錢莊業務，趁張文貴急需用錢之際貸予金錢，或於嘉義市○
○○路精忠國小前或以匯款方式，由被告陸續貸予張文貴新台幣（下同）五至一百萬
元不等之金錢，並分別收取月息六十分至一百二十分不等之利息，且由張文貴提供支
票為擔保或以不動產證明及需繳驗之種植山證明為質，迄八十四年八月間，張文貴
共計向被告借款百餘次，金額合計約三千萬元，獲取與原本顯不相當之重利約二千萬
元，因認被告涉犯刑法第三百四十四條之重利罪嫌。則依起訴書記載之犯罪事實及起
訴法條適用刑法第三百四十四條之規定，本件起訴罪名之法定本刑為一年以下有期徒
刑、拘役或科或併科一千元以下罰金，核屬刑事訴訟法第三百七十六條第一款之案件
。至於第一審判決雖變更檢察官所引應適用之法條，依刑法第三百四十五條之常業重
利規定論處被告罪刑，然被告上訴後，原審已撤銷第一審之科刑判決，改判諭知被告
無罪，而依卷內資料，檢察官在第一審祇到庭陳述：「起訴要旨如起訴書所載」、「
被告罪證明確，請依法論科」（見第一審卷第一四七頁背面），嗣被告提起第二審上
訴，檢察官於原審審判期日論告時，復僅陳稱：「請就調查所得參酌上訴意旨依法判
決」（見原審卷第一一九頁），對其起訴之重利罪名，始終未加爭執，亦未主張本件
非屬刑事訴訟法第三百七十六條各款所列之罪，而本件起訴事實，又非顯然不屬於刑
事訴訟法第三百七十六條各款所列案件，揆諸上開說明，本件既經第二審法院認定被
告被訴之重利罪尚屬不能證明，而為被告無罪之判決，自不得上訴於第三審法院，乃
檢察官竟仍提起上訴，自為法所不許，應予駁回。至原判決正本末記載：「檢察官如
不服本判決，應於判決送達後十日內向本院提出上訴書」，應屬誤植，對本件屬不得
上訴於第三審之案件，並無影響，附此指明。
據上論結，應依刑事訴訟法第三百九十五條前段，判決如主文。
中      華      民      國    八十九    年      十      月     二十     日
                              最高法院刑事第一庭
                                  審判長法官  施  文  仁
                                        法官  張  淳  淙
                                        法官  林  永  茂
                                        法官  蕭  仰  歸
                                        法官  洪  佳  濱
      右正本證明與原本無異
                                              書  記  官
中      華      民      國    八十九    年      十      月    二十七    日


司法院資訊處製作；財團法人民間司法改革基金會備份。
